臺灣嘉義地方法院刑事判決
110年度簡上字第40號
上  訴  人  
即  被  告  高美芳


選任辯護人  楊勝夫律師（法扶律師）
上列上訴人即被告因傷害案件，不服本院民國110年1月15日109
年度朴簡字第397號第一審簡易判決(聲請簡易判決處刑案號：10
9年度偵字第9623號)，提起上訴，本院管轄之第二審合議庭依通
常程序，自為第一審判決如下：
    主    文
原判決撤銷。
甲○○犯傷害罪，處拘役拾日，如易科罰金，以新臺幣壹仟元折算
壹日。扣案之雙面鋤耙壹把沒收。
    犯罪事實
一、甲○○與乙○○相鄰而居。其等於民國109年10月11日11時32分
    許，在甲○○住處（地址：嘉義縣○○市○○路000巷0號）前，因
    舊怨發生口角爭執。乙○○於口角中，以腳踢翻甲○○所有之水
    桶，甲○○遂基於傷害之犯意，手持雙面鋤耙揮打乙○○右手前
    臂，致乙○○受有右側前臂挫擦傷之傷害。甲○○欲再接續揮打
    時，乙○○立即以手推擋，並徒手毆打、推擠甲○○，直至甲○○
    倒地仍未停手，嗣經旁人制止，乙○○始停手。嗣因甲○○又持
    雙面鋤耙向乙○○揮舞，乙○○又繼續毆打甲○○，並奪下甲○○所
    持之雙面鋤耙作勢攻擊甲○○，終因旁人取走雙面鋤耙，乙○○
    始未再出手攻擊。甲○○因此受有頭皮及右耳鈍傷、臉部挫傷
    、左側手肘擦挫傷等傷害。　　
二、案經乙○○訴由嘉義縣警察局朴子分局報告臺灣嘉義地方檢察
    署檢察官偵查起訴。
    理    由
壹、程序部分
一、本判決參考司法院107年3月28日「刑事判決精簡原則」製作
    。
二、證據能力部分因當事人均未爭執，依上開原則，不予說明。
貳、認定犯罪事實所憑之證據及理由
一、訊據被告甲○○固坦承與告訴人乙○○有口角爭執，且其當時持
    有雙面鋤耙1把等情，惟否認有何傷害犯行，辯稱：案發時
    是我遭告訴人毆打，我只有阻擋，沒有回擊或毆打告訴人云
    云。辯護人則以：若告訴人所稱被告以雙面鋤耙攻擊告訴人
    等情為真，告訴人所受傷害應是割裂傷或穿刺傷，不可能僅
    造成擦挫傷，故從告訴人所受傷勢可證被告並未用雙面鋤耙
    攻擊告訴人成傷，雙方亦非互毆，告訴人所受傷害係因其於
    毆打被告之過程中時，重心不穩跌倒所致。若認被告為了出
    手阻擋告訴人之攻擊導致告訴人重心不穩而摔倒，應負刑事
    責任的話，被告所為屬正當防衛，應以刑法第23條阻卻違法
    等語，為被告辯護。
二、經查：
  ㈠被告於109年10月11日11時32分許，在其住處前，與告訴人先
    有口角爭執，隨後雙方發生肢體衝突等情，業經被告於審理
    中供稱：當時我在種植東西，我請小孩拿水桶來澆水，…我
    小孩說水桶破了，我跟小孩說是畜生弄破的，告訴人聽到這
    句話後，就走過來把水桶踢倒，又罵我三字經，開始就打我
    等語（見本院卷第110、111頁），並由證人即告訴人乙○○於
    警詢中證稱：我當時聽到被告在其住家前挖土並一直謾罵，
    我就走過去，詢問被告，妳是在罵誰？當時她就表示說她在
    罵我，我就立馬回嘴，不久被告就拿起她在挖土的小鋤頭攻
    擊我，我就一時氣憤下，我就用拳頭攻擊被告，後來我有將
    她手中的小鋤頭搶過來等語明確（見警卷第13頁）。
  ㈡經本院勘驗本案發生當時現場監視器錄影畫面，可見被告與
    告訴人發生肢體衝突之過程，係由告訴人先以腳踢翻被告所
    有之水桶導致水花四濺，被告見狀起身以其當時所持之雙面
    鋤耙揮打告訴人右手前臂，告訴人因而開始反擊，徒手接續
    毆打被告，嗣被告雖欲再次揮打告訴人，然告訴人亦有意奪
    下雙面鋤把，並持續毆打、推擠被告致被告倒地，直至旁人
    加以制止，告訴人始停止攻擊被告。被告於告訴人停手後，
    雖有對告訴人揮舞雙面鋤耙之舉動，然未見有擊中告訴人之
    情形。告訴人因見被告揮舞雙面鋤耙之舉，又開始出手接續
    毆打被告，更奪取被告手中之雙面鋤把，並作勢再攻擊被告
    ，終因旁人取走告訴人手中之雙面鋤把後，告訴人方才停手
    。告訴人於糾紛結束後，有微微抬起其右手前側，並加以檢
    視之動作等情，此有本院110年11月18日勘驗筆錄（見本院
    卷第130頁）及附件勘驗報告（見本院卷第139-147頁）、監
    視器錄影畫面翻拍照片1張（見警卷第19頁下方）附卷可參
    。是以，被告確有持雙面鋤耙揮打告訴人右前臂之舉，堪認
    屬實。
  ㈢雙方糾紛結束後，告訴人於同日13時10分許，隨即前往醫院
    就診，並經醫師診斷有右側前臂挫擦傷乙節，有衛生福利部
    朴子醫院109年10月11日第36989號診斷證明書1份存卷可查
    （見警卷第15頁）。再參酌告訴人於雙方衝突結束後，有特
    意檢視自身右手前臂之舉動，足認告訴人之右前臂當時即已
    有異狀。告訴人既是於遭被告持雙面鋤耙揮打其右前臂後，
    當場即發現其右前臂有異狀，並立即就醫診斷出該部位有挫
    擦傷，足認告訴人右側前臂之挫擦傷確係因被告持雙面鋤耙
    揮打所造成。至辯護人雖辯稱：被告所持雙面鋤耙不可能僅
    造成告訴人受有挫擦傷云云。然觀諸扣案之雙面鋤耙，可見
    該物雖有鋒利之尖端，但亦有平整之鈍面。遭該物揮擊將造
    成何種傷害，定會因攻擊者揮擊之角度、力道，以及攻擊者
    以雙面鋤耙之何一部位接觸受攻擊者，而異其結果。告訴人
    若非遭雙面鋤耙之尖端或銳利處擊中，實非當然會產生穿刺
    傷或割裂傷。故告訴人因遭雙面鋤耙揮打而受有挫擦傷，並
    無顯然悖於常情之處，辯護人此部分所辯，自不足採。
　㈣辯護人雖主張被告本案應符合刑法第23條所定之正當防衛。
    然刑法第23條規定之正當防衛要件，以遇有現在不法之侵害
    ，始能成立，如不法侵害已過去，或預料有侵害而不法侵害
    尚未發生，則其加害行為，自無正當防衛可言。而所謂「現
    在不法之侵害」，指侵害之現在性、急迫性、迫切性，即法
    益之侵害已迫在眉睫（最高法院104年度台上字第1414號判
    決意旨參照）。經查，依據上開本院勘驗結果，足見告訴人
    雖於案發當日11時32分48秒，先朝被告做出踢腳之動作，同
    時造成水花四濺之情形（見本院卷第139、142頁之截圖2、8
    及文字說明）。惟被告係於告訴人前述行為終了後3秒，即
    同日11時32分51秒，起身另以雙面鋤耙揮打告訴人右前臂（
    見本院卷第140、143頁之截圖3、4、9及文字說明），後續
    方才引起告訴人徒手毆打被告之行為。由此可認，被告持雙
    面鋤耙揮打告訴人右前臂時，告訴人以腳踢水桶之不法侵害
    已過去，且其嗣後徒手毆打被告之不法侵害行為亦尚未發生
    ，即皆非屬現在不法之侵害。縱使被告揮打告訴人時，其主
    觀上預期告訴人將有所侵害，亦無從主張正當防衛。況且，
    被告與告訴人此前即有宿怨糾紛，均為被告（見本院卷第11
    0頁）、告訴人（見警卷第14頁）所自承。而於本案肢體衝
    突發生前，其等即早已因宿怨而發生口角爭執，亦經認定如
    前。是被告上開攻擊告訴人之行為，顯然是基於傷害犯意而
    為之反擊行為，而非針對現在不法之侵害而為之，自與正當
    防衛之要件不符。
三、綜上所述，被告及辯護人所辯尚不可採，本案事證明確，被
    告上開傷害犯行，堪可認定，應予依法論科。
參、論罪
一、核被告所為，係犯刑法第277條第1項之傷害罪。
二、聲請意旨雖認告訴人另受有顏面擦傷、右側大腳趾多處挫擦
    傷等傷害，亦是因被告本案傷害行為所造成。然依據上開勘
    驗結果，除見到被告持雙面鋤耙揮打擊中告訴人右前臂外，
    被告此後均處於持續遭告訴人猛力毆打、推擠之狀態，甚至
    已因而倒臥在地。被告雖曾一度於告訴人停止攻擊時，乘機
    朝告訴人揮舞雙面鋤耙，然隨即遭告訴人將該器械奪下，於
    整體過程中並未見被告有以雙面鋤耙或其他方式擊中告訴人
    臉部或右腳之情形。再者，綜觀本案被告及告訴人肢體衝突
    之過程，及其等因性別、身材所生之顯著差異，足認被告雖
    於衝突之初，搶先以雙面鋤耙揮打告訴人，然其嗣後均處於
    劣勢，毫無招架或反擊之能力，迄至旁人出手制止告訴人，
    被告始免於繼續遭攻擊，則被告在完全受制於告訴人之情況
    下，是否仍有餘力反擊告訴人致告訴人成傷，實非無疑。綜
    上，本案尚乏積極證據足證告訴人顏面及右側大腳趾所受傷
    勢，係由被告所造成。然此部分縱成立犯罪，亦與被告上開
    經論罪科刑之傷害罪間，為接續犯之事實上一罪關係，爰不
    另為無罪諭知，併此指明。
肆、撤銷改判之理由
一、原審審理結果，以被告犯罪事證明確，依法論罪科刑，固非
    無見。惟查，原審未針對本案發生時之現場監視器錄影畫面
    予以細究被告與告訴人發生肢體衝突之過程，漏未斟酌被告
    以雙面鋤耙揮打告訴人右前臂後，均處於無力反擊之劣勢地
    位，因而逕認告訴人所受「顏面擦傷、右側大腳趾多處挫擦
    傷」亦係因被告本案傷害犯行所致，就此部分同以傷害罪論
    處，容有未洽。又本案被告用以傷害告訴人之雙面鋤耙1把
    為被告所有，亦經其於本院審理中供述明確（見本院卷第13
    3頁），原審不及審酌此情，而未就供本案犯罪所用之雙面
    鋤耙併予沒收，亦屬不妥。
二、被告上訴否認犯罪，並請求為無罪之諭知，雖無理由，然原
    審判決有前述可議之處，即屬無可維持，自應由本院撤銷改
    判。
伍、量刑
　　爰以行為人之責任為基礎，審酌被告與告訴人為鄰居，彼此
    間因日常積怨而相處不睦，卻未能以理性方式解決，反因一
    時口角爭執，進而引發本案肢體衝突，導致雙方均受有傷害
    。再考量被告持械傷人固屬不該，然被告係因告訴人率先出
    腳踢翻被告所有之物始起意動手傷人，且觀諸雙方因本案所
    受之傷勢，告訴人所受之右側前臂挫擦傷，顯較被告所受之
    頭皮及右耳鈍傷、臉部挫傷、左側手肘擦挫傷等傷害（參警
    卷第10頁之衛生福利部朴子醫院109年10月11日第36987號診
    斷證明書）更為輕微，是被告本案惡性尚非重大。併斟酌被
    告始終否認犯行之犯後態度，及其於審理中自陳教育程度為
    高職畢業，目前從事居家看護工作，現已喪偶，須一人獨力
    扶養各為15歲、10歲之未成年子女等家庭、經濟、生活狀況
    （見本院卷第135頁）等一切情狀，量處如主文所示之刑，
    並諭知易科罰金之折算標準如主文所示。
陸、沒收
    扣案之雙面鋤耙1把，經被告於審理中自承為其所有，且係
    供本案犯罪所用之物（見本院卷第133頁），故依刑法第38
    條第2項前段規定，宣告沒收。
柒、檢察官依刑事訴訟法簡易訴訟程序聲請簡易判決處刑之案件
    ，如法院於審理後，認應為無罪、免訴、不受理或管轄錯誤
    判決之諭知者，應適用通常訴訟程序審判之，刑事訴訟法第
    452條定有明文；又對於簡易判決之上訴，準用刑事訴訟法
    第3編第1章及第2章之規定，管轄第二審之地方法院合議庭
    受理簡易判決上訴案件，應依通常程序審理。其認案件有刑
    事訴訟法第452條之情形者，應撤銷原判決，逕依通常程序
    為第一審判決，法院辦理刑事訴訟簡易程序案件應行注意事
    項第14條亦有明定。聲請簡易判決處刑意旨認被告本案行為
    致告訴人另受有顏面擦傷、右側大腳趾多處挫擦傷，此部分
    亦涉傷害罪嫌，然本院認被告此部分並不成立傷害罪而不另
    為無罪之諭知，實質上等同於此部分經實體審理後為無罪判
    決，容有刑事訴訟法第451條之1第4項但書第3款所定之情形
    ，依同法第452條規定，逕依通常程序為第一審判決。
據上論斷，應依刑事訴訟法第455條之1第1項、第3項、第452條
、第451條之1第4項但書第3款、第369條第1項前段、第364條、
第299條第1項前段，判決如主文。
本案經檢察官姜智仁聲請以簡易判決處刑，檢察官林俊良、廖俊
豪到庭執行職務。
中　　華　　民　　國　　110 　年　　11　　月　　30　　日
                  刑事第五庭  審判長法  官  張志偉
                                    法  官  郭振杰
                                    法  官  陳盈螢　　　
以上正本證明與原本無異。
如不服本判決應於收受判決後20日內向本院提出上訴書狀，並應
敘述具體理由；其未敘述上訴理由者，應於上訴期間屆滿後20日
內向本院補提理由書（均須按他造當事人之人數附繕本）「切勿
逕送上級法院」。告訴人或被害人如對於本判決不服者，應具備
理由請求檢察官上訴，其上訴期間之計算係以檢察官收受判決正
本之日期為準。 
中　　華　　民　　國　　110 　年　　11　　月　　30　　日
                                    書記官  陳孟瑜
附錄本案論罪科刑法條：中華民國刑法第277條第1項
傷害人之身體或健康者，處五年以下有期徒刑、拘役或五十萬元
以下罰金。